臺灣臺中地方法院民事判決　96年度訴字第2485號
原　　　告　乙　○
訴訟代理人　方文獻　律師
被　　　告　中租迪和股份有限公司
法定代理人　甲○○
訴訟代理人　李慶松　律師
複　代理人　蔡瑞麒　律師
上列當事人間請求返還價金事件，本院於民國96年11月26日言詞
辯論終結，判決如下：
    主      文
被告應給付原告新台幣貳佰貳拾伍萬玖仟貳佰元，及自民國九十
六年九月二十二日起至清償日止，按年息百分之五計算之利息。
原告其餘之訴駁回。
訴訟費用由被告負擔三分之二，餘由原告負擔。
本判決原告勝訴部分於原告以新台幣柒拾伍萬元供擔保後，得假
執行。但被告以新台幣貳佰貳拾伍萬玖仟貳佰元為原告預供擔保
後，得免為假執行。
原告其餘假執行之聲請駁回。
    事實及理由
一、本件原告起訴主張：原告於民國（下同）95年4月10 日以新
    台幣（下同）11,296,000元之價金，向被告買受其所有坐落
    於台南市○區○○段1208地號（面積1980.21 平方公尺，權
    利範圍19780分之826）、1209地號（面積152.15平方公尺，
    權利範圍15200分之628）土地，暨坐落其上即同段266 建號
    （即門牌號碼：台南市○區○○路2段615號13樓；面積884.
    07平方公尺，權利範圍：全部。共用部分：同段285 建號，
    面積7298.3平方公尺，權利範圍3600分之140 ）之房屋（下
    稱系爭房屋），雙方簽有「台南企業家大樓13樓買賣契約書
    」（即原證一，下稱系爭契約書）1 紙，約定買賣價金共分
    簽約金、備證款、過戶款及交屋款4 期給付。原告業已依約
    於95年4月10日、同年5月25 日陸續繳交簽約金1,129,600元
    及備證款2,259,200元，合計達總買賣價金之30%（即3,388,
    800 元）。嗣後原告因銀行房貸額度緊縮致無法順利取得房
    貸，而未依限交付所約定之過戶款及交屋款（註：約定繳時
    間均為95年6月25日），嗣經被告催告後於96年1月間解除系
    爭買賣契約，並依系爭契約書第8條第2項約定，將上開原告
    已繳納之價款3,388,800 元，全部充作違約金，然衡諸系爭
    買賣契約之總價金為11,296,000元，原告所繳納之上開款項
    實已達30% 左右，被告將之全數充作違約金，顯然過高。爰
    依民法第252 條之規定提起本件訴訟。訴之聲明：(1)被告應
    返還原告3,388,800元，及自95年6月27日起至清償日止，按
    年息5%計算之利息。(2)願供擔保，請准宣告假執行。
二、被告則以，兩造固於上開時間簽有系爭契約書1 紙，且原告
    業已繳交簽約金1,129,600元及備證款2,259,200元予被告無
    誤，惟原告卻未依約於95年6月25 日前給付原告其餘之過戶
    款及交屋款共7,907,200 元，被告遂以存證信函催告原告繳
    交上開餘款，然原告對被告之催告信函仍置之不理，被告乃
    復以存證信函向原告為解除契約之意思表示，並依系爭契約
    書第8條第2項之約定，將原告已繳交之簽約金及備證款沒收
    充作違約金。本件被告因原告未履行契約，致所損失之利息
    ，依法定利率計算，即已高達50餘萬元，又被告在原告違約
    之後，必須重新出售系爭房地，然是否有人應買、價格多寡
    ，被告均面臨不可預測之局面，對被告整體規劃而言，實受
    有相當程度之損害。是以，被告依系爭契約書第8條第2項之
    約定，以原告已付價款3,388,800 元充作違約金，並無過高
    之情事資為抗辯。答辯聲明：(1)原告之訴駁回。(2)如受不利
    之判決，願供擔保請准宣告免為假執行。
三、查原告向被告買受系爭房屋，並訂有如原證一所示之契約書
    ，約定總價金為11,296,000元，約定分4期給付（契約書第3
    條），原告已依約付其中第1、2期之簽約金1,129,600 元及
    備證款2,259,200元，惟未於約定95年6月25日前如期交付第
    3、4期款項，經被告催告，仍未履行，嗣於96月1月3日經被
    告發函解除系爭買賣契約，依系爭契約書第8條第2項約定，
    被告得將原告已繳納之價金充作違約金，被告據此而將原告
    已繳之上開價金3,388,800 元沒收，充作違約金等情，已據
    兩造所不爭執，並有系爭契約書影本1 份，附卷可稽，自堪
    可信為真實。兩造所爭執者，厥為被告依上開約定沒收原告
    已繳納之價金3,388,800元，是否過高？
四、按當事人得約定債務人於債務不履行時，應支付違約金。違
    約金，除當事人另有訂定外，視為因不履行而生損害之賠償
    總額。其約定如債務人不於適當時期或不依適當方法履行債
    務時，即須支付違約金者，債權人除得請求履行債務外，違
    約金視為因不於適當時期或不依適當方法履行債務所生損害
    之賠償總額。民法第250 條，定有明文。本於契約自由原則
    ，契約當事人自得為自己債務之擔保（按違約金條款，實為
    自己債務之擔保），而為違約金條款之約定（包括損害賠償
    預定性及懲罰性違約金）。然約定之違約金額過高者，法院
    得減至相當之數額。亦為民法第252 條所明定。至於當事人
    約定之違約金是否過高，須依一般客觀事實，社會經濟狀況
    ，當事人所受損害情形及債務人如能依約履行時，債權人可
    享受之一切利益為衡量標準；債務已為一部履行者，亦得比
    照債權人所受之利益減少其數額。倘違約金係損害賠償額總
    預定性質者，尤應衡酌債權人實際上所受之積極損害及消極
    損害，以決定其約定之違約金是否過高。於契約解除前，苟
    因給付遲延已生有損害賠償請求權，既不因解除契約而失其
    存在，於為違約金核減時，更應併予審酌。另出賣人因買受
    人不履行債務而解除契約，如買賣標的物之價值於契約解除
    後有所貶損，因非解除契約前債務不履行所生之損害，惟若
    於市價於解除前已有跌落，低於原定買賣價金，出賣人之財
    產價值因而減少，該價差即非不可認係出賣人因買受人不履
    行債務所受之損害，以之作為酌定違約金之標準（最高法院
    96 年度台上字第107號判決要旨參照）。查被告於解除系爭
    買賣契約後，於96年6月間以1,000萬元出售予訴外人陳體益
    、洪瑞珍，並已辦妥移轉登記等情，已據被告陳明，並提出
    卷附之買賣契約書（被證三）影1 份為證，並為原告所不爭
    執。是被告果若將原告已繳之價金3,388,800 元，全數沒收
    ，則被告將由系爭房屋2次之買賣，獲得13,388,800 元，較
    諸系爭契約之價金11,296,000元，高出2,092,800 元。換言
    之，被告沒收原告所繳前開違約金後，將造成較原告依約履
    行獲利更高之情形，是被告將上開金額全數沒入，充作違約
    金，顯有過高。本院衡以，民法第205 條（法定利率最高之
    限制）及最高法院53年度台上字第936號、82 年度台上字第
    710 號、84年度台上字第1632號判決要旨所示之內容。認為
    本件違約金之總額以系爭買賣契約價金總額11,296,000元之
    10% 1,129,600 元為恰當，逾此範圍原告所繳納之價金，被
    告將之充作違約金，即有未洽。從而，原告請求被告返還2,
    259,200元（即3,388,800元－1,129,600元＝2,259,200）及
    自起訴狀繕本送達之翌日（即96年9月22 日）起至清償日止
    ，按法定利率即年息5%計算之利息，為有理由，應予准許。
    至逾此範圍外之請求，即屬無據，無從准許，自應予以駁回
    。
五、假執行之宣告：本判決原告及被告均陳明願供擔保，聲請宣
    告假執行或免為假執行，核無不合，爰於原告勝訴部分，分
    別酌定相當之擔保金額，予以准許。至原告敗訴部分，其假
    執行之聲請，即失附麗，應併予駁回。
六、據上論結，本件原告之訴為一部有理由，一部無理由，依民
    事訴訟法第79條、第390條第2項、第392條第2項，判決如主
    文。
中　　華　　民　　國　　96　　年　　12　　月　　10　　日
                  民事第二庭    法  官  陳添喜
正本係照原本作成。
如對本判決上訴，須於判決送達後20日內向本院提出上訴狀。
中　　華　　民　　國　　96　　年　　12　　月　　10　　日
                                書記官  鄭晉發
